臺灣高等法院高雄分院刑事判決
110年度上易字第526號
上  訴  人  臺灣高雄地方檢察署檢察官
被      告  黃永山


上列上訴人因被告毀棄損壞案件，不服臺灣高雄地方法院110年
度易字第90號，中華民國110年10月21日第一審判決（起訴案號
：臺灣高雄地方檢察署109年度偵字第24259號），提起上訴，本
院判決如下：
    主  文
原判決撤銷。
黃永山犯毀損他人物品罪，處拘役伍拾日，如易科罰金，以新臺
幣壹仟元折算壹日。
    事  實
一、黃永山前於民國109年1月2日受潘國城委託，施作其父位在
    高雄市大寮區「永生園」墓園之造墓工程(下稱系爭墓地工
    程)，於同年月12日施作完成墓基挖土工作後，然黃永山修
    建之墓穴尺寸與潘國城父親之棺木型式不符，潘國城要求黃
    永山修改遭拒，遂於同年月16日經黃富弘從中協調後，由潘
    國城支付新臺幣（下同）3,000 元予黃永山後停止施作，由
    潘國城另委由他人於同年月16日、17日接續施作造墓工程，
    後於同年月17日約15時許完成墓穴基底及四周磚牆。詎被告
    因不滿潘國城另找廠商施作，竟基於毀損之犯意，趁墓穴磚
    牆水泥尚未凝固風乾，於同年月17日16時50分許，先持圓鍬
    敲打墓穴磚牆旁之水泥地面，再持磚頭敲打破壞該墳墓墓穴
    甫施作完成之四周磚牆，致該磚牆破損，部分磚頭掉落於墓
    穴中，使該磚牆減少支撐墓穴壁面之效用，足生損害於潘國
    城。
二、案經潘國城訴由臺灣高雄地方檢察署檢察官偵查起訴。 
    理  由
壹、程序部分
    按被告以外之人於審判外之言詞或書面陳述，除法律有規定
    者外，不得作為證據，刑事訴訟法第159條第1項定有明文。
    又被告以外之人於審判外之陳述，雖不符刑事訴訟法第159
    條之1至第159條之4之規定，而經當事人於審判程序同意作
    為證據，法院審酌該言詞陳述或書面陳述作成時之情況，認
    為適當者，亦得為證據；當事人、代理人或辯護人於法院調
    查證據時，知有同法第159條第1項不得為證據之情形，而未
    於言詞辯論終結前聲明異議者，視為有前項之同意，刑事訴
    訟法第159條之5亦有明定。查檢察官、被告黃永山於本院行
    準備程序時，對本判決以下引用具傳聞性質之審判外供述證
    據，均同意有證據能力（見本院卷第47頁），且迄於言詞辯
    論終結前均未聲明異議。本院審酌各該傳聞證據作成時之情
    況，均與本件待證事實具有關聯性，且查無證據足以證明言
    詞陳述之傳聞證據部分，陳述人有受外在干擾、不法取供或
    違反其自由意志而陳述之情形；書面陳述之傳聞證據部分，
    亦無遭變造或偽造之情事；衡酌各該傳聞證據，作為本案之
    證據亦屬適當，自均得為證據，而有證據能力。
貳、實體部分
一、認定犯罪事實所憑證據及理由
　  被告曾於109年1月2日受潘國城委託，施作其父位在高雄市
    大寮區「永生園」墓園之墳墓造墓工程，於同年月12日施作
    完成墓基挖土工作後，潘國城認修建之墓穴尺寸與其父棺木
    型式不符，要求被告修改遭拒，經第三人黃富弘於同年月16
    日協調，由潘國城給付3,000元予被告後，被告則停止施作
    ，嗣潘國城另委由他人於同年月16日、17日接續施作造墓工
    程，於同年月17日15時許完成墓穴基底及四周磚牆工程，惟
    潘國城及其胞妹潘玫琳於同日16時50分至現場，發現該墳墓
    墓穴之四周磚牆遭破壞等事實，業據證人即告訴人潘國城於
    本院審理（本卷卷第79至86頁）、證人潘玫琳於偵訊、原審
    及本院審理（他卷第63頁至第67頁，原審院卷第65頁至第69
    頁、本院卷第75至79頁）時證述在卷明確，復有被告簽收潘
    國城交付3,000元之收據（他卷第47頁）、潘國城及被告暨
    黃富弘所簽立之協議書（他卷第49頁）、現場施工及採證照
    片（他卷第23頁、第24頁、第35頁至第37頁、第43頁、第99
    頁）在卷可憑，且為被告於原審審理所不爭執（原審院卷第
    25頁至第27頁、第71頁至第74頁），堪認屬實。至被告矢口
    否認有何毀損犯行，辯稱：伊是永生園墓園之管理員，主要
    負責巡園及整理墓園的工作，當日雖有看到潘國城父親墓地
    遭破壞，但並不是伊破壞的云云。經查：
　1.證人潘玫琳於原審及本院審理時證稱：當天下午4點40分到4
     點45分這中間，我跟我哥哥要上去看一下我父親墓地的狀
    況，因為我哥哥要停車，所以我就先下車往樓梯上走，上樓
    梯的時候，就看到被告拿圓鍬先敲水泥地面，再拿磚塊在那
    邊敲打已經砌好的墓座，那是廠商在當天下午3點左右做好
    的，他就用磚塊在那邊敲，我就問他說「你在幹什麼？」，
    他也沒有回我，就斜斜的看我一下，然後就騎著旁邊的摩拖
    車走了，後來我哥哥把車停好之後跟我一起上去看，發現墓
    基基底已經被敲了一半左右，因為當天下午大約3 點左右包
    商才剛做完，水泥還很軟，結果就被被告這樣敲打，我們就
    看到墳墓基底的磚塊跟水泥都掉到墓穴裡面等語（原審院卷
    第65至67頁背面、本院卷第76頁），雖稱僅其一人目睹被告
    破壞系爭墓地，然因證人潘國城於本院審理時證稱：我當天
    停車要去我父親墓地的時候，剛好看到被告騎機車離開，我
    上來時就聽我妹妹說被告有拿圓鍬、磚塊破壞我父親墓地，
    我當時就打電話報警等語（本院卷第80至85頁），核與被告
    自承：當天約5、6點時，大家都下班了，我在墓園整理草皮
    完畢，準備要騎車離開時，看到潘國城剛好抵達等語相符（
    原審院卷第71、73頁），是本件雖僅有潘玫琳目擊被告破壞
    其父墓地，然經佐以潘國城證述及被告自承等節，可認被告
    該時身在系爭墓地現場無疑。
　2.潘國城就其與被告間之糾紛始末，於本院審理時到庭證稱：
    我們原本委託被告承做我父親墓地工程，被告把墓地土壤挖
    出一個長方形的墓穴，但尺寸較小，深度也不夠，我跟被告
    反應，但他不願意修改，我們就跟被告協調給他3,000元的
    挖土費用，請他停工，我們趕快找別人來做，後來被告還要
    跟我們索討施作墓園後面的磚牆2萬元，就一直阻擾我的廠
    商來施工，後來我請黃富弘牧師來幫我們協調，為了讓我父
    親可以順利安葬，我們達成協議若被告沒有再阻撓，且我們
    有順利安葬後，我會將1萬元給黃富弘牧師，至於黃富弘牧
    師收到錢要如何做，我們就不知道了等語（見本院卷第79至
    86頁），核與被告自承：潘國城請我施作墳墓，我還在挖坑
    洞的時候，他就說放不下去，我說你要給別人做也沒關係，
    但要給我挖坑洞的錢，後來他就給我3千元，但因為後面的
    牆壁也是我做的，我要潘國城給我2萬元，後來潘國城請別
    人來施作的時候，我有去阻擋不讓他們做，是黃牧師答應要
    給我錢，我才同意讓他們做的，我在現場有看到潘國城父親
    墳墓遭破壞的情形，我很高興，心裡想這就是報應等語大致
    相符（原審院卷第24至27頁、第70至73頁），並有前述被告
    簽收之收據、協議書等件在卷可證。由此被告與潘國城因系
    爭墓地工程生有糾紛，過程中被告尚一度出面阻撓施工，需
    由第三人介入協調，工程才得以順利進行等節，甚至被告於
    審理中到庭仍稱見系爭墓地遭破壞，心理很高興認係報應等
    節，可認被告因上開糾紛，對於潘國城甚為不滿。
　3.關於系爭墓地係於何時遭毀損一節，證人潘玫琳於原審審理
    時證稱：當天廠商有去施作墓地的基底和四周磚牆，他們從
    早上就去做了一整天，約做到下午3點左右，他聯絡我哥哥
    說做好了，所以我們才會在當天下午4點多快5點的時候，想
    說上去墓地看看是否如此等語明確（原審院卷第65至68頁）
    ，經對照系爭墓地遭毀損之相片所示，該墓穴中留有數十塊
    磚塊、水泥及砂石等物，四周磚牆頂部高度不齊，其上磚頭
    表面上均留有顏色較深，尚未乾透之水泥，可認該磚牆確係
    在甫砌好未久，水泥尚未凝固前，即遭他人自磚牆頂部將部
    分磚塊打落於墓穴，四周磚牆頂部才會高低不齊，且磚面上
    留有未乾水泥，墓穴底部也因此留有磚塊及水泥等物，足認
    潘玫琳前稱係因廠商告知墓地工程剛施作完畢，始前往墓地
    觀看等語，應屬可採。是系爭墓地係於當日下午3時許廠商
    施工完畢，至潘國城等人於同日下午4、5時前往墓地察看之
    期間遭人破壞等情，堪可認定。
　4.衡情犯案者除應有其動機及目的存在外，尤其以本件而言，
    犯案者尚需知悉系爭墓地工程何時施作完畢，始能伺機予以
    破壞。查被告於原審審理時供稱：「（問：平常除了你以外
    ，是否還會有其他人在該墓園進出？）答：平常都是我在那
    邊做事，不過有一個年輕人偶爾也會來這個墓園祭拜他的家
    人」、「（問：現場除了你以外，有無其他人也會在墓園裡
    面活動？）答：那時候已經5、6點，大家都下班了，那邊都
    是我最晚離開的」等語（原審院卷第73、74頁），可認永生
    園墓園除祭拜者外，平日僅被告在該處工作。又被告於本院
    審理時尚稱：本案廠商施工時，我不方便上去，除非他們施
    工完後，我才會上去整理等語（本院卷第89頁），益徵被告
    對於系爭墓地工程何時施工完成等節，有所瞭解。是本件經
    綜以被告因系爭墓地工程糾紛，對潘國城心生不滿，甚至已
    有阻攔施工之前例，可認有犯案之動機存在，又系爭墓地是
    在甫施工完畢未久後之數小時內即遭到破壞，顯示若非對該
    工程進度有所瞭解之人，難覓得此機會下手，考量永生園墓
    園平日除祭拜者外，僅被告在該處工作，而被告對於系爭墓
    地施工期間亦確有所瞭解，是除被告外，他人應無任意進出
    或有任何動機對系爭墓地加以破壞之必要，參以本案事發時
    ，被告亦確實身在墓地現場，以上種種等情均徵證人潘玫琳
    證稱曾目擊系爭墓地遭被告毀損等節，應為實在。
　5.被告於原審審理時稱：潘國城之前跟隔壁「玫瑰園」買墓地
    也鬧得不愉快，所以才會來「永生園」這邊買等語（原審院
    卷第74頁），縱認為真，因系爭墓地係在甫施工完未久後隨
    遭他人破壞，業如前述，潘國城縱因墳地賣賣另與他人有所
    糾紛，然該他人平日既未在永生園墓園出入，如何得知系爭
    墓地工程進度，而恰好可在該工程完畢未久後即前來加以破
    壞，即屬有疑，自難以此資為對被告有利之認定。再者，觀
    諸被告與潘國城於109年1月16日所簽協議書內容，其上載明
　　因被告不讓潘國城之廠商作造墓工程，經黃富弘牧師協調後
    雙方以1萬元達成協議，若被告不再阻撓及破壞後續造墓工
    作，待順利安葬完畢後，潘國城會將1 萬元交由黃富弘等內
    容（他卷第49頁），是依上開協議，被告若有破壞系爭墓地
    之舉，潘國城即可依約拒絕給付1萬元，被告為求順利取得
    金錢，似無逕為破壞行為之必要。然因本件被告係趁墓地施
    工完畢，無人在場之時機而對系爭墳地加以破壞等情，業如
    前述，若非潘國城等人恰巧前來墓地察看，並正好目睹被告
    犯行，恐根本無法知悉墓地係遭何人破壞，在此情況下，被
    告大可主張其並未破壞墓地而仍向潘國城索取費用，潘國城
    在無證據可認墓地係遭被告破壞下，亦只能依前述協議給付
    金錢，顯見被告係認不致遭人發現，即無人可稱其有違背協
    議，才於上開時間逕為破壞犯行，自難以被告曾簽立上開協
    議，即否認其有為本案犯行之可能。
　6.另證人潘玫琳於偵查及原審證稱：伊於109年1月17日16時50
    分左右前往「永生園」墓園，有看到被告拿磚頭在敲墓基基
    座周圍磚頭等語（他卷第65頁，原審院卷第66頁）；然因證
    人潘國城於偵訊及本院審理時係指證：當時潘玫琳是跟我說
    被告係以遺留現場的圓鍬毀損墓底座，後來再拿磚塊敲打等
    語（他卷第31頁、本院卷第86頁），顯見其等指證關於被告
    究竟係持何物破壞墓基之內容，尚不一致，惟因證人潘玫琳
    後於本院審理中補稱：被告是拿圓鍬先敲水泥地面，後來再
    拿磚塊敲四周磚頭，被我發現後，被告丟下圓鍬騎機車掉頭
    就走等語（本院卷第76頁），對照系爭墳墓遭毀損相片（他
    字卷第24頁），該墳穴頂部水泥地接近墓穴磚牆位置，確有
    一處水泥地面破損並向磚牆處凹陷，由該破損地面分裂成數
    塊，水泥砂石裸露，並可見一定深度裂縫等情，堪認若非堅
    硬物品敲打，不致形成上開裂損，另因系爭墓地四周地面，
    僅前述位置有損，且該破損處連結至磚牆位置之磚頭亦遭破
    壞，亦可認該地面破損並非施工未完全所導致，而係他人為
    破壞墓穴磚牆，自磚牆旁水泥地面開始敲打所形成，另系爭
    墓地旁確實留有圓鍬一把等情，亦有相片1紙在卷可參(見他
    卷第37頁），可認證人潘玫琳所稱被告曾持圓鍬敲擊水泥地
    面等語，核與現場水泥地面確遭硬物敲擊破損等情相符而屬
    可採。其於偵查中未就此部分加以敘明，應係該時僅著重在
    敘述其父墓穴四周磚牆如何遭毀損，而未連同墓地旁水泥地
    面亦遭破壞等節一併說明所致，自難憑潘國城、潘玫琳前述
    指證不一等情，即認其等證述均不可採信。
　7.綜上，本件被告有於前揭時、地，持圓鍬、磚頭毀損系爭墓
    地等情，事證已明，其犯行洵堪認定。
二、論罪部分
　　按刑法第354 條之毀損罪，所謂「毀棄」，係根本毀滅物之
    存在或導致其可用性完全喪失。所謂「損壞」，乃指損害破
    壞，使物之本體發生重大變化，並減低物之可用性而言。查
    被告破壞系爭墓穴四周磚牆，導致該磚牆磚頭掉落至墓穴，
    使該磚牆減少支撐墓穴壁面之效用，核其所為，自屬損壞他
    人之物之毀損行為。是被告上開所為，係犯刑法第354條之
    毀損他人物品罪。
三、上訴論斷　　
    原審以不能證明被告犯罪，諭知無罪之判決，尚有未洽。檢
    察官上訴意旨，指摘原判決諭知被告無罪不當，為有理由，
    自應由本院將原判決撤銷改判。爰審酌被告因系爭墓地工程
    糾紛，對於潘國城心生不滿，竟率爾以前述方式破壞系爭墓
    地磚牆，致該磚牆遭損壞而減少其效用，並使潘國城因此受
    有財產損失，顯乏尊重他人財產權之觀念，又其犯後否認犯
    行，且未能與潘國城達成和解，犯後態度難認良好，兼衡被
    告於本案發生前無犯罪之前科紀錄，有臺灣高等法院被告前
    案紀錄表附卷可佐（見本院卷第29頁），顯見素行尚可，並
    考量被告自陳：國中肄業、從事墓地管理員兼造墓工作，目
    前與子女同住（原審院卷第74頁、本院卷第90頁）等智識程
    度、生活狀況等一切情狀，量處如主文第2項所示之刑，並
    諭知易科罰金之折算標準。本案被告犯罪所持圓鍬、磚頭，
    並未扣案，且無證據顯示為被告所有之物，爰不予宣告沒收
    。
據上論斷，依刑事訴訟法第369條第1項前段、第364條、第299條
第1項前段，判決如主文。
本案經檢察官邱柏峻提起公訴，檢察官葉容芳提起上訴，檢察官
張益昌到庭執行職務。
中　　華　　民　　國　　111 　年　　3 　　月　　23　　日
                  刑事第八庭　　審判長法　官　邱明弘
　　　　　　　　　　　　　　　　　　  法　官　林書慧
　　　　　　　　　　　　　　　　　 　 法　官　黃宗揚　
以上正本證明與原本無異。
檢察官不得上訴。　
被告如不服本判決應於收受本判決後20日內向本院提出上訴書狀
，其未敘述上訴理由者，並得於提起上訴後20日內向本院補提理
由書狀（均須按他造當事人之人數附繕本）「切勿逕送上級法院
」。
中　　華　　民　　國　　111 　年　　3 　　月　　23　　日
　　　　　　　　　　　　　　　　　　　書記官  秦富潔　　
中華民國刑法第354條
毀棄、損壞前二條以外之他人之物或致令不堪用，足以生損害於
公眾或他人者，處2年以下有期徒刑、拘役或1萬5千元以下罰金
。